【裁判字號】    98,訴,245
【裁判日期】    990601
【裁判案由】    分割共有物
【裁判全文】
臺灣屏東地方法院民事判決               98年度訴字第245號
原      告  己○○
法定代理人  戊○○
            癸○○○
訴訟代理人  孔福平律師
被      告  辰○○
兼上列一人
訴訟代理人  寅○○
複  代理人  丙○○
被      告  庚○○
            巳○○
上列二人共同
訴訟代理人  卯○○    住屏東縣內埔鄉○○村○○路10號
被      告  乙○○○  住屏東縣內埔鄉○○村○○路358號
            壬○○    住澎湖縣馬公市○○路51號
            甲○○○  住高雄市三民區○○○路407號11樓之4
                      居高雄市三民區○○○路407號11樓之1
            辛○○    住高雄市苓雅區○○○路54巷28號4樓
            午○○○  住澎湖縣馬公市○○路55號之7
            丁○○○  住屏東縣內埔鄉○○村○○路69號
            丑○○    住屏東縣內埔鄉○○村○○路211號
兼上列四人共同
訴訟代理人  子○○    住同上
上列當事人間分割共有物事件，本院於民國99年5 月18日言詞辯
論終結，判決如下：
    主    文
被告乙○○○、馮鍾菊英、丁○○○、壬○○、辛○○、甲○○○應就其被繼承人鍾士魁所有坐落屏東縣內埔鄉○○段八六一地
號、八六二地號、八五八地號土地，應有部分均三分之一辦理繼
承登記。
兩造共有坐落屏東縣內埔鄉○○段八六一地號土地，面積三百一
十三點二一平方公尺，及同段八六二地號土地，面積一百六十七
點七四平方公尺，與同段八五八地號土地，面積九百二十五點二
平方公尺，地目均建，上開三筆土地同意合併分割，並定合併分
割方法如下：如附圖乙所示編號Ａ部分面積一百六十四點八八平
方公尺之土地分歸原告所有；編號Ｂ部分面積一百五十六平點二
四方公尺之土地分歸被告寅○○所有，編號Ｃ部分面積一百五十
六點二四平方公尺分歸被告辰○○所有；編號Ｄ部分面積四百六
十八點七二平方公尺分歸被告乙○○○、午○○○、丁○○○、
壬○○、辛○○、鍾美貞、子○○、巳○○、丑○○公同共有。
庚○○所有；編號Ｅ部分面積四百六十點０七平方公尺分歸被告
庚○○所有。原告應給付被告庚○○土地補償金新臺幣壹拾貳萬
零玖佰陸拾元。
訴訟費用由被告辰○○、寅○○各負擔九分之一，被告庚○○負
擔三分之一，被告乙○○○、午○○○、丁○○○、壬○○、辛○○、鍾美貞、子○○、巳○○、丑○○連帶負擔三分之一，餘
由原告負擔。
    事實及理由
一、按訴狀送達後，原告不得將原訴變更或追加他訴。但有下列
    各款情形之一者，不在此限：二、請求之基礎事實同一者；
    五、該訴訟標的對於數人必須合一確定時，追加其原非當事
    人之人為當事人者。民事訴訟法第255 條第1 項第2 、5 款
    定有明文。本件兩造所共有坐落屏東縣內埔鄉○○段861 、
    862 、858 地號等3 筆土地（下稱系爭3 筆土地）共有人之
    一鍾士魁業已於民國90年10月20日死亡，原告追加其法定繼
    承人乙○○○、午○○○、丁○○○、壬○○、辛○○、鍾
    美貞、子○○、巳○○、丑○○為被告，並追加命上述被告
    就其被繼承人鍾士魁共有系爭3 筆土地，應有部分均3 分之
    1 辦理繼承登記之聲明，核其追加被告與聲明合於上開法條
    之規定，自得准許，合先陳明。另被告乙○○○、壬○○、
    甲○○○等人經合法通知均未於言詞辯論期日到場，核無民
    事訴訟法第386 條所列各款情形，爰依原告聲請准由其一造
    辯論而為判決。
二、原告起訴主張：
    坐落屏東縣內埔鄉○○段861 、862 、858 地號系爭3 筆土
    地為兩造所共有，應有部分為原告、被告辰○○、寅○○均
    各9 分之1 、被告庚○○、被繼承人鍾士魁均各為3 分之1
    ，系爭3 筆土地之面積分別為同段861 地號為313.21平方公
    尺、862 地號為167.74平方公尺、858 地號為925.20平方公
    尺，系爭3 筆土地地目均為建，土地使用分區均屬商業區，
    系爭3 筆土地並無因依法令或使用目的不能分割之情形，兩
    造間亦未訂有不分割之契約，然兩造就系爭3 筆土地之分割
    方法迄未能獲致協議，乃請求准許合併後分割，並定分割方
    法為如屏東縣潮州地政事務所99年4 月7 日屏潮地二字第09
    90002342號函所附土地複丈成果圖即附圖乙所示之分割方法
    ，即原告分得附圖乙所示編號Ａ部分、被告寅○○分得編號
    Ｂ部分、被告辰○○分得編號Ｃ部分、被告庚○○分得Ｅ部
    分，被繼承人鍾士魁之繼承人即被告乙○○○、午○○○、
    丁○○○、壬○○、辛○○、鍾美貞、子○○、巳○○、丑
    ○○分配Ｄ部分之位置保持公同共有。另原告若分在Ａ部分
    增加之面積願以系爭3 筆土地之公告現值加四成補償被告庚○○，又共有人之1 鍾士魁已於90年10月20日死亡，其法定
    繼承人為追加被告乙○○○、午○○○、丁○○○、壬○○
    、辛○○、鍾美貞、子○○、巳○○、丑○○等人，故追加
    被告應先就系爭3 筆土地中被繼承人之應有部分辦理繼承登
    記後，再為分割，為此提起本件訴訟准予裁判分割等語，並
    於本院聲明：如主文第1 、2 項所示。
三、被告方面：
  (一)被告辰○○及寅○○則以：同意合併分割，其中辰○○現況
    使用位置建有門牌號碼：屏東縣內埔鄉○○村○○路201 號
    及203 號房屋，寅○○部分建有屏東縣內埔鄉○○村○○路
    205 、207 號房屋，現況房屋均面臨道路等語。
  (二)被告庚○○則以：同意合併分割，現況搭建有門牌號碼即屏
    東縣內埔鄉○○村○○路10號之房屋，希望照使用現況位置
    分割。
  (三)被告子○○、午○○○、鍾瑞英、辛○○、丑○○、巳○○
    則均以：系爭3 筆土地上現有三合院之祖厝及被告子○○搭
    建有三層樓房、鐵皮屋等建物，祖厝門牌號碼為屏東縣內埔
    鄉○○村○○路211 號、另外子○○居住使用之建物門牌號
    碼為屏東縣內埔鄉○○村○○路211 及213 號，希望照使用
    現況分割等語。
  (四)除被告乙○○○、壬○○、甲○○○外之其餘被告均於本院
    聲明：同意系爭3筆土地合併分割。
  (五)被告乙○○○、壬○○、甲○○○未於言詞辯論期日到場，
    亦未提出書狀作何聲明或陳述。
四、按共有物之分割，性質上為處分行為，依民法第759 條規定
    ，共有不動產之共有人中有人死亡，於其繼承人未為繼承登
    記前，不得分割共有物，為求訴訟經濟，得合併請求先辦理
    繼承登記，並請求該繼承人於辦理繼承登記後，與其餘共有
    人分割共有之不動產。經查，本件原共有人之一鍾士魁業已
    於90年10月20日死亡，追加被告乙○○○、午○○○、丁○○○、壬○○、辛○○、鍾美貞、子○○、巳○○、丑○○
    為其繼承人，並未就系爭3 筆土地辦理繼承登記，有戶籍謄
    本、除戶謄本、繼承系統表、土地登記謄本在卷可稽（分見
    本院卷第6 至11頁、第27頁至第44頁），則原告請求其等辦
    理繼承登記，並無不合，自應准許，爰判決如主文第1 項所
    示。
五、系爭土地依法可否分割？如可，又應以何方法分割？
  (一)按各共有人，除因物之使用目的不能分割或契約訂有不分割
    之期限者外，得隨時請求分割共有物，民法第823 條第1 項
    定有明文。經查，本件原告主張兩造就系爭3 筆土地無不分
    割之特約，但現無法協議分割之事實，業據提出使用現況圖
    、土地登記謄本、地籍圖謄本、屏東縣內埔鄉公所都市計畫
    區域內分區使用證明書等件為證（見本院卷第5 至11頁），
    除外到場之被告乙○○○、壬○○、甲○○○外，其餘被告
    均同意合併分割，原告主張應堪信為真實，是依據首揭法律
    規定，訴請裁判並合併分割系爭3 筆土地，於法即無不合，
    應予准許。
  (二)次按請求共有物之分割，應由法院依民法第824 條命為適當
    之分配，不受當事人主張之拘束，法院則應參酌當事人之聲
    明、共有物之性質、經濟效用及全體共有人利益等公平決定
    之。而本件系爭3 筆土地應該如何分割始較符合上開法條規
    定精神，茲分述如下：
  1.經查：系爭3 筆土地中同段862 地號土地面臨屏東縣內埔鄉
    ○○村○○路，另外同段861 地號土地西側鄰和平路，南面
    與858 地號同臨內埔鄉○○村○○路，前述3 筆土地分別利
    用和平路、新中路與外聯絡通行，其中附圖甲之現況圖所示
    編號Ａ部分為他人之鐵皮屋、Ｂ部分為被告辰○○所有一層
    樓房出租他人經營鞋行、Ｃ部分為被告寅○○所有一層樓房
    、Ｄ部分為被告庚○○所有車庫、Ｆ、Ｇ、Ｈ、Ｋ部分為被
    告子○○所有使用之鐵皮屋、3 層樓房、一層鐵皮平房、及
    磚造祠堂等建物，Ｉ及Ｊ部分為被告庚○○所有之磚造紅瓦
    平房及與祠堂相連接之平房，另外Ｌ部分與Ｊ部分相連之部
    分為被告庚○○使用，與Ｄ部分相鄰之部分被告寅○○自陳
    為伊使用之平房，其餘Ｅ部分為祠堂前之空地，原告現尚未
    使用系爭3 筆土地，系爭3 筆土地附近房屋林立，屬熱鬧之
    鄉村居住區等情，業經本院會同兩造至現場履勘明確，並囑
    託屏東縣潮州地政事務所派員測量，製有勘驗筆錄、現場簡
    圖及土地複丈成果圖在卷可憑（分見本院卷第105 至110 頁
    、第112 至113 頁）。
  2.本件系爭3 筆土地合併應分配面積如附表所示，而被告辰○○雖主張應分配附圖乙所示Ａ部分之位置，並主張其上之房
    屋為伊所搭建，並非訴外人鍾翰球所有云云，惟經本院調閱
    屏東縣內埔鄉○○村○○路201 號房屋課稅明細表，該房屋
    之納稅名義人現仍為鍾翰球等情，有屏東縣政府稅務局潮州
    分局98年10月21日屏稅潮分貳字第0980579073號函所附房屋
    課稅明細表在卷可憑（見本院卷第148 至151 頁），被告辰
    ○○始終未能舉證證明該房屋是伊所建，故其主張尚難遽予
    採信；又被告辰○○與被告庚○○、鍾士魁之繼承人等均同
    屬鍾氏族親，為被告庚○○、子○○陳報在卷，該2 人希望
    渠等鍾氏家族之祠堂可以完整保留使用，亦陳明希望由被告
    辰○○分配在附圖乙編號Ｃ部分位置，本院斟酌辰○○現況
    所主張伊使用位置之房屋非伊所有，及系爭3 筆土地上現有
    鍾氏家族祠堂位於其中，如由被告辰○○分在該C 位置，與
    由原告分在該Ｃ位置相較結果，衡情辰○○比之於原告，族
    人更易與辰○○協調如何使用土地兼及家族祠堂之保留完整
    性，況辰○○分配在附圖乙所示編號C 位置，以該筆土地地
    形完整，其上之建物或為祠堂延伸出之房間或為車庫，均非
    不能拆除之地上物，部分則無祠堂前空地，且亦面臨新中路
    可便利通行，對伊使用分配土地並無何不利益，故認由被告
    辰○○分配在Ｃ位置並無不公平或不適當之處。共有人受分
    配之土地地形均方正完整，且面臨道路之寬度均大致相當，
    無呈現寬窄不一之貌，對共有人而言，利用系爭3 筆土地之
    便利性及經濟價值性大致相當；顯然採用附圖乙之分割方法
    對共有人間之公平性維護與土地整體利用經濟性應為有利共
    有人及符合公平原則之分割方法。
  3.本院審酌系爭3 筆土地之利用價值可以充分發揮並土地經濟
    利益，及兩造共有人應有部分比例面積，分割後之整體形狀
    、對外通行需求，暨公平原則並各自所陳意願等一切情狀，
    認採用附圖乙之分割方法為最符合多數共有人之利益。
  4.又系爭3 筆土地因遷就現況位置分割緣故，致部分共有人所
    受分配之面積相較於應分配面積有不足或增加，其中原告分
    得位置增加增加8.64平方公尺，依法應以金錢補償其餘減少
    面積之共有人；而被告庚○○減少8.64平方公尺，原告到庭
    陳明願以系爭3 筆土地公告現值加四成定補償金基準，本院
    認無不妥適之處，而系爭3 筆土地之公告現值每平方公尺均
    為新臺幣（下同）10,000，有土地登記謄本在卷可憑，乃以
    該公告現值加4 成後之價格即每平方公尺以14,000元計算補
    償之金額，故原告應補償被告庚○○共120,960 元（14,000
    ×8.64＝120,960 ）。爰定系爭3 筆土地准予合併分割及其
    分割方法如附圖乙並判決主文第1 項及第2 項所示。
六、本件事證已臻明確，兩造其餘攻擊防禦及舉證，經核與本件
    判決結果無影響，爰不加以一一論擬，附此敘明。
據上論結，原告之訴為有理由，依民事訴訟法第80條之1 、第85
條第1 項，判決如主文。
中    華    民    國    99    年    6     月    1     日
                  民事第一庭    法  官  潘快
附表：
┌────────────────────────────────┐
│土地坐落：                                                      │
│屏東縣內埔鄉○○段861 、862 、858 地號，861 地號面積：313.21平方│
│公尺、862 地號面積：167.74平方公尺、858 地號面積：925.2 平方公尺│
│，合計為1406.15 平方公尺。                                      │
├──┬────┬──────┬───────┬─────────┤
│編號│共有人  │系爭3 筆土地│系爭3 筆土地實│分配位置          │
│    │        │可分配面積單│際分配面積    │                  │
│    │        │位：平方公尺│              │                  │
├──┼────┼──────┼───────┼─────────┤
│1   │己○○  │156.24      │164.88        │附圖乙Ａ部分      │
│    │        │            │              │                  │
├──┼────┼──────┼───────┼─────────┤
│2   │辰○○  │156.24      │156.24        │Ｃ部分            │
│    │        │            │              │                  │
├──┼────┼──────┼───────┼─────────┤
│3   │寅○○  │156.24      │156.24        │Ｂ部分            │
│    │        │            │              │                  │
├──┼────┼──────┼───────┼─────────┤
│4   │庚○○  │468.72      │460.07        │Ｅ部分            │
│    │        │            │              │                  │
├──┼────┼──────┼───────┼─────────┤
│5   │鍾士魁之│468.72      │468.72        │Ｄ部分、公同共有  │
│    │繼承人  │            │              │                  │
├──┴────┴──────┴───────┴─────────┤
│備註：鍾士魁之繼承人為被告乙○○○、午○○○、丁○○○、壬○○、│
│辛○○、鍾美貞、子○○、巳○○、丑○○等9人。                   │
│                                                                │
└────────────────────────────────┘
正本係照原本作成。
如對本判決上訴，須於判決送達後二十日內向本院提出上訴狀。
                                書記官  黃麗燕
中    華    民    國    99    年    6     月    1     日

司法院資訊處製作；財團法人民間司法改革基金會備份。
